臺灣高等法院刑事判決　　　　　　　　96年度上訴字第1822號
上　訴　人　臺灣臺北地方法院檢察署檢察官
被　　　告　丙○○
上列上訴人因被告偽造文書等案件，不服臺灣台北地方法院95年
度訴字第2048號，中華民國96年4月10日第一審判決（起訴案號
：臺灣台北地方法院檢察署95年度調偵緝字第127、128號），提
起上訴，本院判決如下：
    主  文
上訴駁回。
    事  實
一、丙○○於民國90年5月間為臺北市○○區○○路1段66號福星
    國民小學（下稱福星國小）警衛，自任會首召募民間互助會
    （即合會，下稱系爭互助會），會首連同會員共計28會，會
    員以福星國小教職員及親友為主，會期自90年7月起至92年
    10月止，會款每會每月新臺幣（下同）2萬元，底標1千6百
    元，採外標制，於每月底下午1時在福星國小警衛室開標，
    並邀集甲○○、張森威、乙○○、丁○○○等人參加，各會
    每次以投標金額最高者得標，會員須以標單填寫標息並署名
    以參與投標，由丙○○親自主持開標事宜。詎丙○○於起會
    後，因生意失敗致財務狀況發生困窘，為籌措財源，乃基於
    行使偽造私文書及意圖為自己不法所有之概括犯意，先後於
    如附表所示之時間，在上址開標時，未經活會會員乙○○、
    丁○○○同意，偽簽如附表所示之乙○○、丁○○○署名及
    標金金額於標單（未據扣案）上，持該標單即依民間互助會
    習慣足以表示各該會員以各該標金之標息標取各該合會用意
    之私文書，用以行使參加競標而得標，並據以向被冒標人以
    外之甲○○、張森威等活會會員詐取會款，另向被冒標人謊
    稱係他人得標，致使各該期之活會會員及被冒標會員均不疑
    有詐，而陷於錯誤，如期交付當期之活會會款予丙○○，以
    此方式共計詐得會款56萬元（各次遭冒標會員、標息、日期
    、金額均詳如附表所示），足以生損害於乙○○、丁○○○
    、甲○○、張森威及系爭互助會之其他活會會員。嗣於92年
    3月間，丙○○因無法給付甲○○於該次標得之會款，於上
    址開協調會後，甲○○、乙○○、丁○○○始知上情。
二、案經甲○○及丁○○○訴由臺北市政府警察局萬華分局移送
    臺灣臺北地方法院檢察署檢察官偵查起訴。
    理  由
一、按刑事訴訟法第273條之1第1項規定，除被告所犯為死刑、
    無期徒刑、最輕本刑為3年以上有期徒刑之罪、或高等法院
    管轄第一審案件者外，於審判期日前之程序進行中，被告先
    就被訴事實為有罪之陳述時，審判長得告知被告簡式審判程
    序之旨，並聽取當事人、代理人、辯護人及輔佐人之意見後
    ，裁定進行簡式審判程序。經查，本件被告丙○○被訴偽造
    文書等一案，非前開不得進行簡式審判程序之案件，經被告
    於本院審理時就被訴事實為有罪之陳述，且經本院告知被告
    簡式審判程序之旨，聽取被告及檢察官之意見後，爰依上開
    刑事訴訟法第273條之1之規定，當庭裁定改依簡式審判程序
    審判之，合先敘明。
二、上揭事實，業據被告丙○○於原審及本院審理中坦承不諱，
    並據告訴人甲○○、丁○○○指訴綦詳，及證人乙○○、張
    森威證述在卷，且有甲○○、張森威及丁○○○提供之系爭
    互助會會單（92年偵字第14858號卷第15、67頁、93年度他
    字第2461號卷第9頁）、乙○○提出之北區農會電腦共用中
    心（八里鄉農會）帳戶交易明細表（92年度偵字第14858號
    卷第77頁至第80頁）、丁○○○提出之臺北國際商業銀行匯
    款回條（同上偵查卷第第82頁至第99頁）在卷可稽。上開補
    強證據已足資擔保被告於原審及本院所為之上開任意性自白
    具有相當程度之真實性，而得使本院確信被告前述自白之犯
    罪事實確屬真實，從而依刑事訴訟法第156條第1項「被告之
    自白，非出於強暴、脅迫、利誘、詐欺、疲勞訊問、違法羈
    押或其他不正之方法，且與事實相符者，得為證據。」及第
    2項「被告或共犯之自白，不得作為有罪判決之唯一證據，
    仍應調查其他必要之證據，以察其是否與事實相符。」規定
    ，本院自得依被告前述自白及各該補強證據認定被告確有為
    行使偽造私文書及詐欺取財之犯行。本件事證明確，被告犯
    行堪以認定。
三、被告行為後，刑法業於94年2月2日修正公布，95年7月1日起
    施行。按行為後法律有變更者，適用行為時之法律，但行為
    後之法律有利於行為人者，適用最有利於行為人之法律，修
    正後刑法第2條第1項定有明文。此條規定係規範行為後法律
    變更所生新舊法律比較適用之準據法，本身尚無新舊法比較
    之問題，於新法施行後，應一律適用新法第2條第1項之規定
    ，為「從舊從輕」之比較。而本次法律變更，比較時應就罪
    刑有關之共犯、未遂犯、想像競合犯、牽連犯、連續犯、結
    合犯，以及累犯加重、自首減輕暨其他法定加減原因（如身
    分加減）與加減例等一切情形，綜其全部罪刑之結果而為比
    較（最高法院95年5月23日95年度第8次刑事庭會議決議參照
    ）。茲就刑法修正後比較新舊法說明如下：
(一)修正後刑法業已刪除第55條牽連犯、第56條連續犯之規定。
    是於新法修正施行後，行為人之數犯罪行為，即須分論併罰
    。此刪除雖非犯罪構成要件之變更，但顯已影響行為人刑罰
    之法律效果，自屬法律有變更，比較新、舊法結果，適用被
    告行為時法律即依舊法論以牽連犯、連續犯，對被告顯較有
    利。
(二)刑法第339條第1項詐欺取財罪，法定刑罰金部分，依修正後
    刑法施行法第1條之1、修正後刑法第33條第5款之規定，所
    得科處之最高額為新臺幣3萬元，最低為新臺幣1千元，惟依
    被告行為時之罰金罰鍰提高標準條例第1條前段、修正前刑
    法第33條第5款規定，本罪之罰金刑折算為新臺幣後，最高
    額雖與新法相同，惟最低額僅新臺幣3元。比較修正前、後
    之刑罰法律，應以修正前之法律對被告較為有利。
(三)修正後刑法第41條第1項前段關於得易科罰金之折算標準，
    由「得以一元以上三元以下折算一日」（按：此規定配合修
    正前罰金罰鍰提高標準條例第2條【現已刪除】規定，就其
    原定數額提高為1百倍折算1日，則最高應以銀元3百元折算1
    日，經折算為新臺幣後，應以新臺幣9百元折算為1日），提
    高為「以新臺幣一千元、二千元或三千元折算一日」，並刪
    除「因身體、教育、職業、家庭之關係或其他正當事由，執
    行顯有困難」之條件。是以比較新舊法結果，修正前關於易
    科罰金之折算標準金額較低，自係較為有利。
(四)綜上法律修正前、後之比較，揆諸前揭說明及修正後刑法第
    2條第1項之「從舊從輕」原則，適用修正前之相關刑罰法律
    ，對被告較為有利，自應整體適用修正前刑法之規定處斷。
四、按民間互助會已標取會款者（即一般所稱之死會），於標取
    會款後不問何人得標，至完會止，本有向會首按時交付會款
    （含標息）之義務，會首冒標會款時，除對於活會會員有冒
    標施詐（即佯稱某某人得標），使活會會員陷於錯誤，誤認
    係被冒標之人得標而交付會款，成立詐欺取財罪外，對於已
    標取會款之會員，因按時繳付會款本為其標取會款後之義務
    ，並無施詐或使其陷於錯誤可言，自無成立詐欺罪之餘地，
    是已標取會款之會員對於嗣後會首之冒標會款，不能認係詐
    欺之被害人（最高法院92年度台上字第1138號裁判要旨參照
    ）。又查本件據以標會之紙張上雖未書明「標單」字樣，惟
    參與投標者於標單有登載投標人之姓名及金額，為被告供述
    在卷，而依民間互助會之習慣該紙張上之記載，足以表示登
    載名義人擬以上述金額標取該合會用意之證明，為刑法第22
    0條第1項之準文書，被告予以偽造並持以行使，足以生損害
    於各登載名義人及該會之各活會會員，並使不知情之活會會
    員陷於錯誤，而遵期繳交會款與被告，詐騙計56萬元。是核
    被告上揭所為，係犯刑法第216條、第210條行使偽造私文書
    罪、第339條第1項詐欺取財罪。其偽造署押係偽造私文書之
    部分行為，不另論罪，偽造私文書而後行使，偽造之低度行
    為應為行使之高度行為所吸收，應依行使論斷；又被告先後
    二次行使偽造私文書、詐欺犯行，均時間緊接，犯罪構成要
    件相同，顯係基於概括犯意為之，均應依連續犯論以一罪並
    均加重其刑。至被告於每次冒用他人名義得標後，向各活會
    會員詐收會款，應係一詐欺行為之接續進行，僅成立單一詐
    欺行為，尚與連續犯有別，附此敘明。再被告各次冒名標會
    ，使該會之各活會會員陷於錯誤交付會款，因而侵害各活會
    會員之法益，係屬一行為觸犯數罪名，為同種想像競合，僅
    論以一罪。再所犯連續行使偽造私文書與詐欺取財二罪，有
    方法與結果之牽連關係，應從較重之連續行使偽造私文書罪
    處斷。原審適用刑法第2條第1項前段、第216條、第210條、
    第220條第1項、第339條第1項，修正前刑法第56條、第55條
    、第41條第1項前段，刑法施行法第1條之1，修正前罰金罰
    鍰提高標準條例第2條，審酌被告犯罪時間長短、被害人及
    冒標次數、所詐金額、迄今尚未賠償被害人等所受損害，以
    及參酌其犯罪之動機、目的、手段、智識程度及坦承犯行之
    犯後態度等一切情狀，量處有期徒刑陸月，並諭知易科罰金
    之折算標準，並說明所偽造之標單，均已無存，業據被告供
    承在卷，核與一般民間互助會之習慣相符，堪認該標單上之
    偽造署押均已滅失，無依刑法第219條沒收之餘地，而不另
    為沒收之諭知，經核認事用法俱無不合，量刑亦稱妥適。檢
    察官循告訴人之請求以被告犯後態度不佳，未按期支付和解
    金額，原審量刑仍嫌輕縱為由，提起上訴，係對原審適法範
    圍裁量權而為爭執，惟原審判決在量刑上就被告尚未賠償告
    訴人部分，已加以審酌，並無明顯失出，上訴為無理由，應
    予駁回。
據上論斷，應依刑事訴訟法第273條之1第1項、第368條，判決如
主文。
本案經檢察官鍾鳳玲到庭執行職務。
中　　華　　民　　國　　96　　年　　6 　　月　　6 　　日
　　　　　　　　　刑事第十五庭審判長法　官  吳昭瑩
　　　　　　　　　　　　　　　  　  法　官  李釱任
　　　　　　　　　　　　　　　　    法　官  蘇隆惠
以上正本證明與原本無異。
如不服本判決，應於收受送達後十日內向本院提出上訴書狀，其
未敘述上訴之理由者並得於提起上訴後十日內向本院補提理由書
（均須按他造當事人之人數附繕本）。
                                    書記官  吳玉華
中　　華　　民　　國　　96　　年　　6 　　月　　6 　　日
附錄法條：
中華民國刑法第210條
（偽造變造私文書罪）
偽造、變造私文書，足以生損害於公眾或他人者，處5年以下有
期徒刑。
中華民國刑法第216條
（行使偽造變造或登載不實之文書罪）
行使第210條至第215條之文書者，依偽造、變造文書或登載不實
事項或使登載不實事項之規定處斷。
中華民國刑法第220條
（準文書）
在紙上或物品上之文字、符號、圖畫、照像，依習慣或特約，足
以為表示其用意之證明者，關於本章及本章以外各罪，以文書論
。
錄音、錄影或電磁紀錄，藉機器或電腦之處理所顯示之聲音、影
像或符號，足以為表示其用意之證明者，亦同。
中華民國刑法第339條
（普通詐欺罪）
意圖為自己或第三人不法之所有，以詐術使人將本人或第三人之
物交付者，處5年以下有期徒刑、拘役或科或併科1千元以下罰金
。
以前項方法得財產上不法之利益或使第三人得之者，亦同。
前2項之未遂犯罰之。
附表：
 ┌──┬─────┬────┬────┬───────┐
 │編號│遭冒標會員│冒標標息│冒標時間│詐  得  金  額│
 ├──┼─────┼────┼────┼───────┤
 │ (一) │乙○○（會│6,100元 │91年7月 │20,000元×16會│
 │    │員編號：18│        │（第13期│＝320,000元   │
 │    │號）      │        │）      │              │
 │    │          │        │        │              │
 │    │          │        │        │              │
 ├──┼─────┼────┼────┼───────┤
 │ (二) │丁○○○（│6,600元 │91年12月│20,000元×12會│
 │    │會員編號：│        │（第18期│＝240,000元   │
 │    │24號）    │        │)       │              │
 │    │          │        │        │              │
 ├──┼─────┴────┴────┴───────┤
 │合計│560,000元                                     │
 ├──┼───────────────────────┤
 │備註│會員及會首共28會，扣除會首1人，實際會員人數為 │
 │    │27人，每次受詐騙人數之計算，係以實際會員人數扣│
 │    │除當期死會會員人數即為當期活會會員人數（含當期│
 │    │遭及先前冒標之會員），再以當期每一活會會員應繳│
 │    │之會款乘以當期活會會員人數，即為當期被告詐騙而│
 │    │得之金額。                                    │
 └──┴───────────────────────┘
